【裁判字號】    99,交聲,807
【裁判日期】    990831
【裁判案由】    聲明異議
【裁判全文】
臺灣彰化地方法院交通事件裁定         99年度交聲字第807號
移送機關即
原處分機關  交通部公路總局臺中區監理所彰化監理站
異  議  人
即受處分人  甲○○
上列異議人即受處分人因違反道路交通管理處罰條例案件，對於
交通部公路總局臺中區監理所彰化監理站99年6 月24日彰監四字
第裁64-I00000000號處分不服，聲明異議，本院裁定如下：
    主  文
原處分關於罰鍰逾新臺幣壹萬玖仟伍佰元部分撤銷。
上開撤銷部分不罰。
其餘異議駁回。
    理  由
一、聲明異議意旨略以：受處分人即異議人甲○○（下稱受處分
    人）因酒駕觸犯公共危險罪，已依緩起訴處分向國庫繳納新
    台幣（下同）3 萬元，然監理站又依同一事件裁罰繳納4950
    0 元之罰鍰，爰請求撤銷原處分之罰鍰云云。
二、按：
(一)、汽車駕駛人飲用酒類或其他類似物後，其吐氣所含酒精濃度
    超過每公升0 ．25毫克，不得駕車，道路交通安全規則第11
    4 條第2 款定有明文。次按駕駛汽車經測試檢定酒精濃度超
    過規定標準者，處1 萬5000元以上60000 元以下罰鍰，並當
    場移置保管其車輛及吊扣駕駛執照1 年，道路交通管理處罰
    條例第35條第1 項第1 款定有明文。又按一行為同時觸犯刑
    事法律及違反行政法上義務規定者，依刑事法律處罰之。但
    其行為應處以其他種類行政罰或得沒入之物而未經法院宣告
    沒收者，亦得裁處之。前項行為如經不起訴處分或為無罪、
    免訴、不受理、不付審理之裁判確定者，得依違反行政法上
    義務規定裁處之，行政罰法第26條亦有明文規定，即所謂一
    事不二罰原則，依該規定之立法理由觀之：「一行為同時觸
    犯刑事法律及違反行政法上義務規定時，由於刑罰與行政罰
    同屬對不法行為之制裁，而刑罰之懲罰作用較強，故依刑事
    法律處罰，即足資警惕時，實無為一事二罰再處行政罰之必
    要。且刑事法律處罰，由法院依法定程序為之，較符合正當
    法律程序，應予優先適用。但罰鍰以外之沒入或其他種類行
    政罰，因兼具維護公共秩序之作用，為達行政目的，行政機
    關仍得併與裁處」，是上開關於罰鍰以外之其他如「吊扣駕
    駛執照」等之裁罰性不利處分即屬其他種類行政罰，亦得併
    予裁處之，乃不在一事不二罰之範圍內。又刑事訴訟法第
    253 條之2 規定，檢察官為緩起訴處分，得命被告於一定期
    間內履行「向公庫支付一定之金額」，此一命被告為金錢給
    付的部分，應得被告之同意。該命被告為金錢給付部分，並
    得為民事強制執行名義。檢察官課被告以上之負擔，由於此
    負擔雖非「刑罰」，但性質上可謂實質的制裁，且造成被告
    權利受限制的影響，則受處分人上開違反刑事法律禁止規範
    之犯罪事實既已明確，僅因檢察官採取緩起訴處分之替代性
    刑事處過手段，未將該案逕行起訴或聲請簡易判決處刑，致
    其後適用之刑事訴訟程序有所區別，然就受處分人負有支付
    一定金額予檢察官指定機構之義務而言，其如未在上開指定
    期間內確實履行義務，依刑事訴訟法第253 條之3 第1 項第
    3 款規定，受處分人將遭受撤銷緩起訴處分之不利益；反之
    ，倘其確實遵守並履行各項緩起訴條件，除非合於刑事訴訟
    法第260 條所定情形之一，否則受處分人即無再就同一案件
    遭受刑事訴追之虞，從而，受處分人已因上開緩起訴處分而
    剝奪其財產權，主觀上前揭金錢給付義務亦具有強制性、懲
    罰性，雖不若易科罰金係以支付金錢作為自由刑之替代，惟
    經由緩起訴處分條件之履行使其免於遭檢察官發動起訴程序
    ，仍具有替代刑罰之效果，廣義而言，應屬前揭所稱之「實
    質刑事法律處罰」，而有行政罰法第26條第1 項「一事不二
    罰」規定之適用，即係履行檢察官所為緩起訴處分命令，與
    受刑事處罰無異，自不應再受行政裁罰（臺灣高等法院暨所
    屬法院96年法律座談會刑事類提案第36號審查意見參照）。
    但受處分人於緩起訴處分期滿前，如具有刑事訴訟法第253
    條之3 第1 項所列緩起訴撤銷事由者，該緩起訴處分仍有被
    撤銷後由檢察官提起公訴之可能，故緩起訴於期滿前尚不具
    實質之確定力，原處分機關如於緩起訴處分期滿前逕對受處
    分人裁處罰鍰，受處分人即有同時遭到行政處罰及刑事訴追
    之危險，此當非行政罰法第26條立法之本旨，故依據行政罰
    法第26條規定之立法意旨，必須待「緩起訴處分」實質確定
    時，始得據以審究應否為行政裁罰，此觀刑事訴訟法第260
    條就「緩起訴處分期滿未經撤銷」始賦與不起訴處分之實質
    確定效力之規定自明。
(二)、次按94年12月28日修正公布、95年7 月1 日施行之道路交通
    管理處罰條例第35條第8 項規定：「前項汽車駕駛人，經裁
    判確定處以罰金低於本條例第92條第3 項所定最低罰鍰基準
    規定者，應依本條例裁決繳納不足最低罰鍰之部分。」及依
    違反道路交通管理事件統一裁罰基準及處理細則第2 條所定
    之「違反道路交通管理事件統一裁罰基準表」第35條第3 項
    欄明定「汽車駕駛人經依第35條第1 項各款規定吊扣駕駛執
    照，並於吊扣期間再有第1 項情形者，處罰鍰60000 元並當
    場移至保管該汽車及吊銷駕駛執照」等相關規定，倘汽車駕
    駛人所支付之緩起訴處分金，未達道路交通管理處罰條例第
    92 條 第3 項所定最低罰緩基準規定者，仍須補繳不足最低
    罰緩之部分，始為適法。是酒後駕車經檢察官為緩起訴處分
    ，並命被告向公益團體捐款或提供義務勞務者，被告係履行
    檢察官為緩起訴處分命令，此等命令名義上雖非刑罰，但仍
    是一種特殊的處遇措施，造成被告之財產減少或義務增加，
    性質上亦屬干預人民自由之處分，與刑事制裁無異，實質上
    為刑事處罰。故檢察官為緩起訴處分並命向公益團體捐款者
    ，其捐款解釋上亦屬道路交通管理處罰條例第35條第8 項所
    規定之罰金，監理機關雖不得再為行政裁罰，惟若行為人所
    支付之緩起訴處分金，未達道路交通管理處罰條例第92條第
    3 項所訂最低罰鍰基準規定者，依該條例第35條第8 項之規
    定，即須補繳不足最低罰鍰之部分，始為適法。因此法院僅
    得就行為人已依緩起訴處分為公益捐款部分予以撤銷。如一
    方面認為行為人依檢察官緩起訴處分命令而為金錢給付，與
    受刑事處罰無異，依行政罰法第26條之規定，監理機關不得
    再行裁罰；一方面卻又認為該等金錢給付不屬於道路交通管
    理處罰條例第35條第8 項所規定之罰金，無需依該項規定補
    繳不足最低罰鍰部分之差額，理由顯有矛盾，若緩起訴捐款
    金額低於最低罰鍰金額，亦有失公平（臺灣高等法院暨所屬
    法院97年法律座談會刑事類提案第39號法律問題研討結論足
    參）。
(三)、綜上，自行政罰法第26條規定之立法意旨為有利於行為人之
    解釋，宜認應受行政裁罰之行為，關於「罰鍰」部分，同一
    事實如經檢察官緩起訴處分確定，且緩起訴期滿未經撤銷者
    ，亦有行政罰法第26條所定一事不二罰原則之適用。惟監理
    機關雖不得就同一行為再裁處罰鍰，但於檢察官緩起訴處分
    金低於道路交通管理處罰條例及違反道路交通管理事件統一
    裁罰基準表所定最低罰鍰金額時，仍應依上開道路交通管理
    處罰條例第35條第8 項之規定，裁處受處分人補繳不足最低
    罰鍰之差額部分，始為適法。
三、經查，受處分人於97年10月24日12時12分許，駕駛自用一般
    小貨車途經彰化縣北斗鎮○○里○○街時，經警施以酒測，
    測得其呼氣酒精濃度值為每公升0.76毫克為警掣單舉發，並
    移送臺灣彰化地方法院檢察署偵查，經該署檢察官認受處分
    人上開酒後駕車之行為，該當刑法第185 條之3 服用酒類不
    能安全駕駛動力交通工具而駕駛罪之構成要件，以97年度速
    偵字第886 號為緩起訴處分，緩起訴期間為1 年，且應於接
    受該署檢察官執行緩起訴處分命令通知書之日起3 個月內，
    向國庫支付新臺幣30000 元，該處分並於97年11月12日確定
    ，又前開緩起訴所附條件並由受處分人履行完畢，並於98年
    11月11日緩起訴期滿未經撤銷而實質確定等情，有上開緩起
    訴處分書、臺灣高等法院被告前案紀錄表各1 紙附卷可稽。
    是依前開說明，原處分機關依道路交通管理處罰條例第35條
    第3項 規定，對受處分人上開酒後駕車之違規行為予以裁罰
    時，除其行為應處以其他種類行政罰即原處分關於吊扣受處
    分人一般小客車駕駛執照、並施以道安講習部分，仍得予以
    裁處外，就受處分人違反行政法上義務而應受罰鍰部分，依
    行政罰法第26條第1 項前段規定，即應依刑事法律處罰之，
    不得再依上揭道路交通管理處罰條例等規定裁罰之，僅於緩
    起訴公益捐款（本件為30000 元）不足最低罰鍰金額（本件
    為495 00元）時，得依道路交通管理處罰條例第35條第8 項
    規定，裁罰補繳不足之差額（即19500 元）部分。然原處分
    機關未依道路交通管理處罰條例第35條第8 項規定，裁罰不
    足之195 00元部分，而援引道路交通管理處罰條例第35條第
    3 項之規定，裁處罰鍰49500 元，即有違行政罰法第26條第
    1 項之規定，是受處分人就原處分關於罰鍰逾19500 元部分
    所為之異議為有理由，應予撤銷，並由本院為不罰之諭知，
    至其餘部分異議為無理由，應予駁回。
四、據上論斷，應依道路交通管理處罰條例第87條第2 項，道路
    交通案件處理辦法第19條、第20條，裁定如主文。
中    華    民    國    99    年    8     月    31    日
                  交通法庭            法  官  鮑慧忠
以上正本證明與原本無異。
如不服本裁定，應於裁定送達後5日內向本院提出抗告狀 (須附
繕本 )。
中    華    民    國    99    年    8     月    31    日
                                     書記官  林子惠

司法院資訊處製作；財團法人民間司法改革基金會備份。
